【裁判字號】    96,上易,245
【裁判日期】    970201
【裁判案由】    請求履行分割登記
【裁判全文】
臺灣高等法院臺南分院民事判決         96年度上易字第245號
上  訴  人  甲○○
被 上 訴人  乙○○
訴訟代理人  王素珍  律師
上列當事人間請履行分割登記件，上訴人對於中華民國96年8月2
7日臺灣臺南地方法院第一審判決（95年度訴字第1143號）提起
上訴，本院於97年1月22日言詞辯論終結，判決如下：
    主  文
上訴駁回。
第二審訴訟費用由上訴人負擔。
    事  實  及  理  由
一、被上訴人起訴主張：
  (一)、緣門牌號碼雲林縣斗六市○○路23號1樓至6樓即建號5972
      、5973、5974、5975、5976、5977之建物（下稱「系爭建
      物」）為伊與訴外人即上訴人之配偶丙○○合資興建，登
      記為兩造所共有，權利範圍各二分之一。民國（下同）92
      年2月20日，上訴人授權訴外人丙○○與被上訴人簽立同
      意書（下稱「系爭同意書」）協議分割，約定系爭建物其
      中1樓、5樓、6樓由被上訴人取得，2樓、3樓、4樓、7樓
      （其中第7樓為未保存登記建物）由上訴人取得，上訴人
      取得部分約定直接登記予訴外人丙○○所有，雙方並約定
      於95年3月1日開始辦理協議分割登記。距屆期經被上訴人
      一再請求上訴人協同辦理分割登記，上訴人均置之不理，
      爰依履行協議分割登記之法律關係，請求上訴人協同伊就
      坐落雲林縣斗六市○○段第159－7、159－8、159－212、
      159－215、159－216號土地之系爭建物，按附表一所示之
      分割方案，辦理分割登記。原審為伊勝訴判決，並無不洽
      ，上訴人之上訴為無理由。
  (二)、聲明：
    1.上訴駁回。
    2.第二審訴訟費用由上訴人負擔。
二、上訴人則以：
  (一)、上訴人未於同意書上簽名，且未授予丙○○代理權，上訴
      人嗣知悉丙○○無權代理後，即向丙○○表示其不同意簽
      訂系爭同意書，且該代理權未以書面為之，亦不生效力。
  (二)、又系爭同意書所載：「依雙方91年10月24日訂立協議書辦
      理」等語，顯見真正分割協議應以91年10月24日協議書（
      下稱「系爭協議書」）為準。然依被上訴人提出之系爭協
      議書所載，系爭協議書契約當事人係為被上訴人及訴外人
      丙○○，並未包含上訴人，難謂上訴人與被上訴人有何意
      思表示之合致。縱認被上訴人係為非對話要約，依民法第
      157條及第158條之規定，尚需相對人為承諾始生效力，然
      上訴人從未對被上訴人協議分割系爭建物之要約為承諾，
      自不受系爭同意書拘束；而92年2月20日系爭同意書距簽
      立系爭協議書已經歷近4個月，丙○○並未將系爭協議內
      容告知上訴人，自應認其已逾通常情形可期待承諾之達到
      時期，被上訴人之要約亦失其效力，則上訴人當然不受91
      年10月24日訂立系爭協議書拘束。
  (三)、又縱認系爭同意書為真，然查：
    1.被上訴人已於94年1月7日將其所有雲林縣斗六市○○段15
      9－212、159－215、159－216地號土地及系爭建物各持分
      二分之一出售予訴外人丙○○，嗣因配合辦理貸款需要，
      而出售予由訴外人丙○○擔任負責人之南寶萬公司，並有
      買賣契約書（下稱「系爭買賣契約書」）為憑。是以，簽
      立系爭同意書之當事人，與簽訂系爭買賣契約書之當事人
      ，均為被上訴人與訴外人丙○○，然系爭買賣契約書之買
      賣標的物，為登記於被上訴人名下之系爭不動產，而系爭
      協議書及同意書，則係將系爭基地各取得二分之一，並分
      得特定樓層，若依上開分割協議，被上訴人勢將無法依系
      爭買賣契約給付，足見兩份契約內容相互牴觸；又系爭買
      賣契約書係以不動產登記所有部分為買賣標的，並未依先
      前同意書所約定樓層為買賣標的逐層議價，亦見渠等係以
      分別共有之狀態洽談買賣契約，兩造簽訂系爭買賣契約後
      ，合意解除系爭協議書及同意書等情。從而，被上訴人不
      得再援引已被推翻之前約更為請求，亦不得以嗣後系爭買
      賣契約效力生變為由，而遽予回復已解除之系爭同意書之
      效力。
    2.至於系爭買賣契約之貸款無法核撥乙節，實則被上訴人曾
      經主動邀約訴外人丙○○，同意將其所有部分移轉登記予
      丙○○或其指定之第三人，俾便辦理貸款，訴外人丙○○
      隨即承諾，並積極前往被上訴人家中與之洽談相關手續，
      然被上訴人卻未履行前開約定，致買賣契約之貸款無法核
      撥，為可歸責於被上訴人之事由，被上訴人並無解除系爭
      買賣契約之權利，其逕自主張解除契約顯不合法。
  (四)、本件系爭建物每一樓層均有獨立建號，騎樓、地下室、梯
      間等共同使用部分亦屬獨立5978建號，是系爭建物構造上
      或使用上或在建築執照設計圖樣標有明確界線，得區分為
      數部分之建築物及其基地，即為公寓大廈管理條例第3條
      第1款所稱公寓大廈。然依公寓大廈管理條例第4條第2項
      規定：「專有部分不得與其所屬建築物共用部分之應有部
      分及其基地所有權或地上權之應有部分分離而為移轉或設
      定負擔」，則被上訴人僅請求建物所有權移轉登記，卻未
      將基地列入請求，顯已違反前揭法律強行規定，為無效之
      請求等語，資為抗辯。
  (五)、聲明：
    1.原判決廢棄，被上訴人在第一審之訴駁回。
    2.第一、二審訴訟費用由被上訴人負擔。
三、兩造不爭執之事實：
  (一)、門牌號碼雲林縣斗六市○○路23號1樓至6樓即建號5972、
      5973、5974、5975、5976、5977之系爭建物，為兩造所共
      有，權利範圍各2分之1。
  (二)、91年10月24日，被上訴人與訴外人丙○○簽訂系爭協議書
      ，約定系爭建物其中1樓、5樓、6樓即建號5972、5976、5
      977由被上訴人取得，2樓、3樓、4樓即建號5973、5974、
      5975及未保存登記之7樓為訴外人丙○○取得。嗣92年2月
      20日，被上訴人與訴外人丙○○另行簽訂系爭同意書，就
      系爭建物協議分割，分割方法與系爭協議書相同，並約定
      於95年3月1日開始辦理協議分割登記，訴外人丙○○並於
      系爭同意書之立同意書人乙欄簽署：「甲○○、丙○○（
      代）」。
  (三)、94年1月7日，被上訴人與南寶萬企業有限公司（下稱南寶
      萬公司）之法定代理人丙○○簽立不動產買賣合約書，約
      定被上訴人將其所有之雲林縣斗六市○○段159－212、15
      9－215、159－216地號土地，及坐落其上之本件系爭建物
      與未辦保存登記建物應有部分二分之一，出賣予南寶萬公
      司。
  (四)、以上兩造不爭執之事實，並有兩造提出之同意書、協議書
      及不動產買賣合約書各乙份在卷可憑（以上均為影本，見
      原審卷第17、36至37、38至40頁），堪信為真實。
四、至於被上訴人主張上訴人應依附表一所示之分割方案，協同
    被上訴人辦理系爭建物之分割登記等情，則為上訴人所否認
    ，並以前開情詞置辯。是本件應審酌者為：(1)、上訴人是否
    應受系爭同意書之拘束？(2)、系爭同意書是否已合意解除？
    (3)、如附表一所示之分割方案，有無違反公寓大廈管理條例
    第4條第2項之規定？茲查：
  (一)、被上訴人就系爭建物之協議分割，先於91年10月24日與訴
      外人丙○○簽訂系爭協議書，嗣於92年2月20日，訴外人
      丙○○又與被上訴人簽訂系爭同意書，訴外人丙○○並於
      系爭同意書之立同意書人乙欄簽署：「甲○○、丙○○（
      代）」之事實，固為被上訴人所不爭執，然辯稱其並未授
      與代理權予訴外人丙○○，自不受系爭同意書之拘束等語
      。經查：
    1.按代理人於代理權限內，以本人名義所為之意思表示，直
      接對本人發生效力，民法第103條第1項定有明文。又代理
      權授與之意思表示不以明示為限，如依表意人之舉動或其
      他情事，足以間接推知其有授權之意思者，即發生代理權
      授與之效力（最高法院32年上字第5188號判例意旨參照）
      。
    2.本件系爭協議書及同意書之締結過程，經證人即實際參與
      締結者丙○○於原審證述：「（問：為何簽同意書？）因
      為蓋房屋的時候大家有一些問題，要不要出租也有問題，
      後來說一說大家分配樓層，所以去代書那邊登記。先簽協
      議書再簽同意書。簽協議書的時候我沒有告訴我太太，只
      有跟被上訴人談，回去後也只是大約講一下而已。簽同意
      書的時候我有跟我太太商量，我太太說叫我簽一簽就好了
      ，並且同意我代簽他的名字，也沒有過問內容。兩次我太
      太都沒有跟我去」、「（問：協議書是簽你的名字，同意
      書為何簽你太太的名字？）協議書是我跟我妹妹講一講就
      去代書那邊簽，直接就簽我的名字。同意書我有跟我太太
      講，我太太叫我去簽就好了，去的時候代書叫我簽我太太
      的名字，我就簽了」等語明確（見原審卷第68至69頁）。
      是訴外人丙○○於91年10月24日與被上訴人簽立系爭協議
      書時，固非代理上訴人所為，然由系爭協議書所約定之分
      割方案，經由訴外人丙○○傳達予上訴人知悉後，上訴人
      不僅從未以直接或間接方式表示不同意上開分割協議，嗣
      後反而任由訴外人丙○○，以其代理人之名義簽立系爭同
      意書，再參之系爭建物所有權狀於簽立上開系爭協議書之
      日，即交由代書蔡憲祥保管，迄本件訴訟仍未取回等情，
      亦經證人蔡憲祥證述明確（見原審卷第67頁），均足以間
      接推知上訴人有授權予訴外人丙○○之意思，揆諸前揭說
      明，即已發生代理權授與之效力。從而，上訴人自應受系
      爭同意書之協議分割契約之拘束。
    3.按為委任事務之處理須為法律行為，而該法律行為依法應
      以文字為之者，其處理權之授與，固應以文字為之，民法
      第531條定有明文。又共有物之分割協議係屬債權契約，
      且不以書面為之為必要，共有人全體對分割方法同意者，
      不論為明示或默示，事前同意或事後追認，均可認為有分
      割之協議（最高法院87年度台上字第1951號裁判意旨參照
      ）。本件系爭同意書乃就系爭建物所為之分割協議，屬債
      權契約，並無須以書面為之，是本件上訴人對訴外人丙○
      ○之代理權授與，亦無以書面為之必要。上訴人抗辯系爭
      同意書之代理權授與，未以書面為之，而不生效力云云，
      洵無可採。
  (二)、上訴人復抗辯被上訴人於簽立系爭同意書後，已與訴外人
      丙○○另行簽訂系爭買賣契約書，將其所有雲林縣斗六市
      ○○段159－212、15 9－215、159－216地號土地，及坐
      落其上之本件系爭建物與未辦保存登記建物應有部分二分
      之一，均出賣予南寶萬公司，即發生後約推翻前約，合意
      解除系爭同意書之分割協議等情，然為被上訴人所否認。
      上訴人就其主張兩造已合意解除系爭同意書之分割協議之
      有利於己之事實，自應負舉證責任。茲查：
    1.依上訴人提出之系爭買賣契約書所載（見原審卷第38至40
      頁），系爭買賣契約之當事人為被上訴人與訴外人南寶萬
      公司，由訴外人丙○○以南寶萬公司之法定代理人身份代
      表公司訂立上開契約；至於系爭同意書分割協議，則係訴
      外人丙○○基於上訴人授與代理權，代理上訴人所為，契
      約效力並歸於上訴人，亦即系爭同意書分割協議之當事人
      為上訴人與被上訴人。是以，系爭買賣契約書與系爭同意
      書分割契約當事人並不相同，自無後約推翻取代前約之情
      形，合先說明。
    2.至被上訴人與南寶萬公司簽立系爭買賣契約書時，被上訴
      人究竟有無為解除系爭同意書分割協議之意思表示乙節，
      經查：
    (1)、依證人丙○○於原審證稱：「買賣的時侯我並未想到之
        前的協議書及同意書如何處理，我直覺當然無效了」等
        語（見原審卷第69頁），核與證人林二清證述：「兩造
        都是我的朋友，在93年間就系爭房屋如何處理我有幫兩
        造協調，協調的時間點應該是在94年1月7日簽訂不動產
        買賣合約書以前，當時是丙○○出面，原告（即被上訴
        人）還有他們的父母親也有在場，被告甲○○沒有出面
        ，是到高雄我那邊協調，當時是說看房屋價值多少，扣
        掉貸款就是他們兩人平分的錢，看誰要這個房子就要負
        擔這個錢，本來是沒有說誰要買，講到後來丙○○有說
        要這個房子，雙方有決定由丙○○給付價款給原告，講
        到的價錢好像是9,000多萬元」、「（問：是否有說各
        層樓歸誰？）沒有講到這個事情，以前的事情都沒有談
        」等情相符（見原審卷第85至86頁）。依上開證人之證
        述，訴外人丙○○與被上訴人簽立系爭買賣契約書時，
        顯然並談及先前所簽立系爭協議書及同意書，被上訴人
        並未為解除系爭同意書之意思表示，否則丙○○當下即
        應憶及先前所簽立之系爭同意書，並為適時之意思表示
        為是。至於證人蔡憲祥固證稱：「當時兩造都有說之前
        講的協議書及同意書的內容就都解除無效了」等語（見
        原審卷第65頁），然參酌證人丙○○既為實際與被上訴
        人洽談及簽立契約者，對於系爭同意書、買賣契約書之
        訂立過程及細節，理應知悉最詳，其證述又與證人林二
        清之所述相符，應認證人丙○○、林二清之前揭證述為
        可信，證人蔡憲祥此部分證述顯有瑕疵，不足採信。
    (2)、至於上訴人主張被上訴人與上訴人簽訂系爭同意書後，
        又與南寶萬公司簽立不動產買賣契約，即為解除系爭同
        意書分割協議之意思表示云云。然參酌證人林二清到庭
        證述：「因為兩造的經濟都不是很好，所以可能都沒有
        照時間付款，丙○○是希望能多貸一些貸款，被上訴人
        也希望銀行能夠同意讓丙○○多貸一些」，另證人蔡憲
        祥亦證述：「後來有向銀行申請貸款，但因他們其他的
        貸款繳息都有逾期，所以本件沒有核貸」等情明確（見
        原審卷第55、87頁），則被上訴人主張系爭買賣契約書
        之簽訂，實係為解決被上訴人與訴外人丙○○共同興建
        系爭房屋所產生之貸款清償問題，始於系爭同意書分割
        協議履行期前，欲透過轉讓其對系爭建物之應有部分尋
        求解決方法，且當初對南寶萬公司得否依約履行亦尚存
        疑，故當時未談及系爭同意書是否解除等情，與社會常
        情並未背離，尚非無據。況訴外人南寶萬公司嗣未依約
        給付價金後，被上訴人即於系爭同意書協議分割履行期
        屆至前，以95年1月20日存證信函對丙○○表示解除系
        爭買賣契約，並同時預示上訴人應協同履行分割協議，
        有被上訴人所提出之存證信函在卷可按（見原審卷第76
        頁），亦足徵被上訴人簽訂系爭不動產買賣契約，實欲
        解決貸款問題，並無終止系爭同意書之分割協議之意。
    3.綜上，本件上訴人抗辯系爭同意書已合意解除云云，惟其
      所舉證據既不足以實其說，上訴人之前揭抗辯，即難採信
      為真實。
  (三)、復按區分所有建物之專有部分不得與其所屬建築物共同使
      用部分之應有部分及其基地所有權或地上權之應有部分分
      離而為移轉或設定負擔，公寓大廈管理條例第4條第2項固
      定有明文。故如已登記之區分所有建物與基地所有權或地
      上權之權利人為同一人者，其建物或基地所有權、地上權
      移轉時應受上開條例禁止規定之限制（最高法院89年度台
      上字第697號判決要旨參照）。亦即，已登記之區分所有
      建物與其基地之所有權或地上權之權利人非屬同一人者，
      自不受上開條例之限制。經查，系爭建物坐落之基地即雲
      林縣斗六市○○段159－7、159－8、159－212、159－215
      、159－216地號土地，其中同段159－7、159－8地號土地
      原登載之權利人為上訴人，權利範圍為全部，嗣於93年3
      月移轉登記予訴外人丙○○；其中同段159－212、159－2
      15、159－216地號土地登記之權利人為被上訴人，權利範
      圍為全部；至於本件系爭建物則為兩造所共有，權利範圍
      各二分之一等情，有雲林縣斗六地政事務所96年3月9日斗
      地一字第960001942號函、系爭建物登記謄本、土地登記
      謄本在卷可稽（見原審卷第4至16、45至52、107頁）。是
      本件系爭建物所有權人與坐落基地之所有權人既非屬同一
      人，自不受公寓大廈管理條例第4條第2項之限制，上訴人
      抗辯兩造間分割協議違反公寓大廈管理條例第4條第2項之
      規定而無效云云，即非有據。
  (四)、末按協議分割共有物，為當事人間出於消滅共有關係之意
      思，協議將系爭共有物分割與各共有人單獨所有之債權契
      約，自以共有人為契約當事人為必要，但共有人非不得因
      與第三人間之關係，另約定將其分得之部分登記為第三人
      所有，然此並不排除該共有人自受分割登記之權利。本件
      系爭同意書為系爭建物共有人即兩造當事人所簽訂，雖約
      定系爭建物其中1樓、5樓、6樓由被上訴人取得；系爭建
      物之2樓、3樓、4樓、7樓為訴外人丙○○取得，依前開說
      明，共有人間仍應受此契約所拘束，而得依協議分割契約
      請求分割共有物予各共有人。從而，被上訴人依系爭同意
      書協議之分割方案，請求上訴人應協同辦理分割登記，為
      有理由，應予准許。
五、綜上所述，被上訴人請求上訴人應協同將如附表一所示之建
    物，按附表一所示之分割方案，辦理分割登記，為有理由，
    應予准許。原審為上訴人敗訴之判決，經核並無違誤。上訴
    意旨仍執陳詞，指摘原判決不當，求予廢棄，為無理由，應
    予駁回。
六、本件判決之基礎已臻明確，兩造其餘之攻擊防禦方法及舉證
    ，核與判決無影響，爰不一一論述，併此敘明。
七、據上論結，本件上訴為無理由，依民事訴訟法第449條第1項
    、第78條，判決如主文。
中    華    民    國    97    年    2    月    1    日
                  民事第二庭    審判長法  官  丁振昌
                                      法  官  吳上康
                                      法  官  李素靖
上為正本係照原本作成。
不得上訴。
中    華    民    國    97    年    2     月    4     日
                                      書記官  林鈴香
附表一
┌──┬──┬─────────────┬──────┬───────┐
│編號│建號│        門牌號碼          │   面 積    │   取得人     │
│    │    │                          │（平方公尺）│              │
├──┼──┼─────────────┼──────┼───────┤
│ 1  │5972│雲林縣斗六市○○路23號    │    42.7    │被上訴人乙○○│
├──┼──┼─────────────┼──────┼───────┤
│ 2  │5973│雲林縣斗六市○○路23號2樓 │   136.03   │上訴人甲○○  │
├──┼──┼─────────────┼──────┼───────┤
│ 3  │5974│雲林縣斗六市○○路23號3樓 │   114.14   │上訴人甲○○  │
├──┼──┼─────────────┼──────┼───────┤
│ 4  │5975│雲林縣斗六市○○路23號4樓 │   115.86   │上訴人甲○○  │
├──┼──┼─────────────┼──────┼───────┤
│ 5  │5976│雲林縣斗六市○○路23號5樓 │   115.07   │被上訴人乙○○│
├──┼──┼─────────────┼──────┼───────┤
│ 6  │5977│雲林縣斗六市○○路23號6樓 │   115.07   │被上訴人乙○○│
└──┴──┴─────────────┴──────┴───────┘


司法院資訊處製作；財團法人民間司法改革基金會備份。
